台灣台北地方法院刑事判決　　　　　　　　　　　　　　九十年度易字第一九九號
　　公　訴　人　台灣台北地方法院檢察署檢察官
　　被　　　告　丑○○　男　四.
　　　　　　　　乙○○　男　四.
　　右　一　人
　　選任辯護人　蔡本勇律師
右列被告因詐欺案件，經檢察官提起公訴（八十九年度偵字第一九八一四號），本院
判決如左：
    主  文
丑○○、乙○○均無罪。
    理  由
一、本件公訴意旨略以：丑○○係圳昇有限公司（下稱圳昇公司）負責人，與源豐紡
    織實業股份有限公司（下稱源豐公司）之負責人乙○○，並無給付貨款之真意，
    竟基於意圖為自己或第三人不法所有之概括犯意聯絡，連續於民國八十九年五月
    三十日、七月三日、七月六日由丑○○分別向宜進實業股份有限公司（下稱宜進
    公司）及聯發紡織纖維股份有限公司（下稱聯發公司）訂購巨額之紡織原料聚酯
    加工絲，指示由源豐公司收受，以乙○○為形式上交易第三人，藉此規避出賣人
    回復請求權之行使，以獲取不法之財產及利益，迄民國八十九年七月三十一日由
    圳昇公司所開立之票據不獲兌現始得知上情，因認被告丑○○、乙○○二人共同
    涉有刑法第三百三十九條第一項之詐欺取財罪之罪嫌。
二、按犯罪事實應依證據認定之，無證據不得推定其犯罪事實。又不能證明被告犯罪
    者，應諭知無罪之判決，刑事訴訟法第一百五十四條、第三百零一條第一項分別
    定有明文。又事實之認定，應憑證據，如未能發現相當證據，或證據不足以證明
    ，自不能以推測或擬制之方法，為裁判基礎（最高法院四十年臺上字第八六號判
    例參照）；認定不利於被告之事實，須依積極證據，苟積極證據不足為不利於被
    告之事實認定時，即應為有利於被告之認定，更不必有何有利之證據（最高法院
    三十年上字第八一六號判例參照）；且認定犯罪事實，所憑之證據，無論直接或
    間接證據，其為訴訟上之證明，須於通常一般之人均不致有所懷疑，而得確信其
    為真實之程序者，始得據之為有罪之認定，倘其證明尚未達到此一程度，而有合
    理性懷疑之存在時，即無從為有罪之認定（最高法院七十六年台上字第四九八六
    號判例參照）。又刑法第三百三十九條第一項詐欺罪之成立，以意圖為自己或第
    三人不法所有，以詐術使人將本人或第三人之物交付為要件。所謂以詐術使人交
    付，必須被詐欺人因其詐術而陷於錯誤，若其所用方法，不能認為詐術，亦不致
    使人陷於錯誤，即不構成該罪，此為最高法院四十六年台上第二六○號判例可資
    參照。
三、公訴意旨認被告丑○○、乙○○二人共同涉有刑法第三百三十九條第一項之詐欺
    取財罪罪嫌，無非係以被告乙○○先向告訴人告知其為圳昇公司之代織工廠，之
    後又改稱其係交易，先後供述不符，且所提出銀行存款簿影本，但其中款項帳目
    不明，對貨物之流向交代不清，況王泉與自圳昇公司之交易有甚多與交易慣例不
    符以及在未收到圳昇公司所訂購之貨物前即預先付款之情形，顯有詐欺犯意之聯
    絡，並以貨物買賣訂購契約書、出貨單、統一發票、支票退票理由單資為佐證。
    訊之被告丑○○固不否認係辦理擔任圳昇公司負責人之資料為其所有之證件之事
    實，而被告乙○○亦不否認有自圳昇公司取得宜進公司、聯發公司所生產之紡織
    原料聚酯加工絲之事實，惟均否認有何詐欺之行為，被告丑○○辯稱：係朋友綽
    號叫「阿枝」的人叫伊當人頭，有辦理印鑑證明，又到銀行簽名，當時說好一個
    月五萬元，但錢並未拿到，身份證被取走，現也找不到人，當時沒有說什麼人頭
    ，只說不犯法等語，被告乙○○則辯稱：加工絲係圳昇公司壬○○接洽後所購買
    ，亦有支付價金，而當時公司帳冊有二份，致實際帳目不清，而證人即圳昇公司
    員工己○○及甲○○證稱，公司實際經營者並非被告丑○○，丑○○亦不認識伊
    ，足見確實係向圳昇公司購買，價格相同，只是扣除百分之五之現金價，且證人
    子○○亦證明係壬○○與伊公司接洽，不能因伊無法知悉壬○○之真實身份即認
    其與之有詐欺之行為等語，並提出與圳昇公司之買賣合約書、統一發票、轉帳傳
    票、華南銀行、彰化銀行匯款回條、存摺影本以資為據。
四、經查：圳昇公司於八十九年三月起至五月間向宜進公司訂購紡織原料聚酯加工絲
    後並送貨至圳昇公司所指定之鴻裕、葉興等公司，貨款均已回收，之後圳昇公司
    黃元龍再於八十九年六、七月間向宜進公司訂購，以及於五月三十日、七月三日
    、七月六日向聯發公司訂購紡織原料聚酯加工絲，並由圳昇公司指定送貨至被告
    乙○○所經營之源豐公司收受，之後再公司配合源豐公司生產進度並與源豐公司
    小姐確認送貨時間及數量後，分批送達源豐公司之事實，為被告乙○○所不否認
    （但稱交涉者係圳昇公司壬○○而非黃元龍），核予告訴人宜進公司代理人許欽
    智（他卷第一百頁）、謝豐州（本院一卷第三十二頁）、丁○○（本院三卷九十
    一年十一月十八日訊問筆錄參見）、聯發公司代理人丙○○（他卷第七十七頁、
    本院一卷第六十二頁）、庚○○（本院一卷第三十二頁）指述之情形相符，並有
    宜進公司內銷客戶應收帳款對帳單、買賣訂購契約書、支票影本、業務部內銷訂
    單、出貨單、統一發票、聯發公司客戶訂單狀況表、買賣訂購契約書、假撚業務
    部銷貨訂單、出貨明細表、內銷甲撚部送貨單、對帳單、統一發票、支票、退票
    理由單、存證信函可資佐證，堪信為真實；其次，關於被告丑○○擔任圳昇公司
    負責人之部分：(1)證人即自八十六年十月起即為圳昇公司股東寅○○證稱：並未
    入股圳昇公司，不知擔任股東之事，亦不認識其他之股東等語，(2)而證人即圳昇
    公司設立登記時擔任董事之辛○○亦證稱：並未入股圳昇公司亦不知擔任董事，
    但曾經要設立公司，有交資料給代辦之人，後來回覆說公司沒辦成，不知有圳昇
    公司之事等語（本院二卷第一四二頁、三卷九十一年八月二十二日訊問筆錄參見
    ，圳昇公司設立資料，本院二卷第五十二頁參見），由此足認圳昇公司自八十六
    年十月設立登記時起，即有以不知情之人頭擔任股東董事，足資認定，是被告丑
    ○○所辯係證件遭人取去當人頭等語，非不足採；(3)另證人即圳昇公司員工己○○到庭證稱：「（八十九年七月份曾在圳昇公司上班）對，會計助理」、「（會
    計部門？）公司只有兩個人，會計有另外一位小姐，我叫他家瑩，我七月初去，
    做了二十幾天後，二十幾日的時候，就有人跟我說公司倒閉了，叫我不用去了」
    、「（公司業務）棉花織布買賣，我接電話時，我向老闆說廠商的報價，什麼價
    格，老闆再告訴我是否要買，我再轉述給別的廠商」、「完全沒有（看過貨物進
    出）」、「（公司）家瑩，甲○○外，還有一個男生，他會偶爾來公司就走了，
    長相如何忘了，只知道他高高瘦瘦的，好像沒有帶眼鏡」、「沒有（見過兩位被
    告）」、「（電話中聽到的聲音是否是被告丑○○的聲音？）好像不是」、「（
    有無看過公司名片？提示壬○○名片）有像，我去面試時，有看過丑○○的名片
    ，跟這個名片一樣」等語（本院二卷第一八八頁參見），(4)而證人即圳昇公司員
    工甲○○到庭證稱：「（八十九年三月到公司）我做到八十九年六月底」、「沒
    有（看過公司進出貨物）」、「（工作內容）同己○○一樣」、「（宜進、聯發
    公司）有打電話問過價錢」、「總經理要我問他們的加工絲多少錢」、「再打電
    話給他，好像要是現金，我們總經理就通知他們送貨了，他們如何交付我不知道
    」、「沒有（見過兩位被告）」、「（電話中聽到的聲音是否是被告丑○○的聲
    音？）好像不是」、「（有無看過公司名片？提示壬○○名片）大概是這個樣子
    」、「（提示本院一卷第一九六頁買賣訂購契約書）第一張有看過，總經理有叫
    我傳真過去給宜進或是聯發」、「記憶中成交的好像是只有宜進、聯發，其他沒
    有印象，這兩家比較常打電話問，好像宜進或是聯發有來過公司跟高高瘦瘦的那
    個人談，我不知道那是成交之前還是之後」等語（本院二卷第一九一頁參見），
    (5)又證人即案發當時擔任聯發公司經理之王昌佑證稱：「（源豐公司）業務是我
    接的」、「圳昇原本是一個小姐打電話來詢價，我是想做這筆生意，我們有信用
    調查，第一通電話來了之後，隔天我就去中壢他們拜訪他們，只有一個小姐在，
    好像是姓郭或是姓丁的小姐跟我接洽，我把我們的交易條件跟他們講，第二次我
    去的時候，我去收票，有個姓黃的總經理出來，有給我名片」、「（黃先生）實
    際見面三次，第一趟交貨在源豐，是他指示我送貨到源豐，圳昇黃總經理他說這
    些東西因為大陸這批織不出來，這批貨在趕，要我提前交貨，然後我就照他的安
    排送貨下去，第二次他要訂貨，我要先收票，我交完貨後就跳票了」、「（在圳
    昇時有無看過被告即丑○○？）沒有。圳昇我只見過三人，郭小姐、丁小姐，還
    有黃總經理」、「（壬○○）沒有印象」、「（黃的職稱）總經理，他們小姐告
    訴我是總經理，我從頭到尾只有跟這個男的接洽」等語（本院二卷第二二四頁參
    見），足見被告丑○○實際上並未參與圳昇公司向宜進公司、聯發公司訂購紡織
    原料聚酯加工絲之行為，堪予認定；綜上，本件並無證據證明被告丑○○有與圳
    昇公司其他人員有共同詐欺之犯意聯絡及行為分擔，是其同意擔任人頭雖有不當
    ，然無從因此即認被告丑○○為詐欺行為之共犯，應堪認定；再者，關於被告乙○○之源豐公司之部分：(1)證人子○○到庭證稱：「（知道聯發、宜進公司交貨
    給圳昇公司的事？）我均不知。我曾經跟一個叫壬○○的人吃飯，他說他有布想
    要找代織，因我剛好有認識乙○○，所以我在八十九年五月底介紹壬○○找乙○○。之後他們如何接洽、如何談我不清楚。我介紹壬○○找乙○○時，壬○○並
    不認識乙○○。」等語（本院一卷第四十九頁參見），而被告乙○○並提出圳昇
    公司壬○○名片一紙（本院一卷第一二八頁），足認被告乙○○係與圳昇公司壬○○交涉，而在證人子○○介紹雙方認識之前，圳昇公司壬○○已在尋覓代織廠
    商，應堪認定；(2)另被告乙○○所提出之華南銀行、彰化銀行匯款回條，經本院
    向華南銀行、彰化銀行查詢結果均無錯誤等情，亦有華南銀行清水分行、彰化銀
    行清水分行回函可據（本院一卷第七六、八二頁參見），(3)而證人即源豐公司會
    計戊○○到庭證稱：「我公司付款給壬○○之資金來自銀行或借款，付款方式會
    事先講好，我見過壬○○」、「（八十九年六月到八月間）有華隆紡織、新昕公
    司、還有一些小額的交易，也有跟圳昇公司交易。公司交給圳昇公司的現金分好
    幾次，有時候兩百多萬元，分別從彰銀、華銀提款，這筆發票曾經跟國稅局申報
    過」等語（本院一卷第九十六頁參見），(4)又證人即勝在公司帳務癸○○到庭證
    稱：「（本院一卷第二三一頁彰化銀行清水分行勝在公司存摺劃紅線部分款項）
    這些錢是源豐公司向我們公司借的，我們依據他們的指示匯到他們指定的帳戶，
    他們如何處理我們不清楚」、「（八十九年七月五日匯款回條聯）一百四十萬一
    千八百四十元款項是我親自去匯的」、「（匯給）圳昇公司」、「八十九年七月
    十三日的匯款單，不是我匯的，單是當天我們公司有轉一百四十萬元給源豐公司
    」、「（八十九年七月十八日匯款單）是我親自填寫的，也是我去匯的」、「（
    除了這三筆外，源豐公司與勝在公司）還有（金錢調度往來），金額不一」、「
    （這幾筆匯款）是借款」、「（源豐公司借款）有十多年，早期是我父親跟被告
    的關係，我父親這兩年過逝後才由我處理」等語（本院一卷第二四七頁參見），
    足見被告王泉之源豐公司確實有與圳昇公司為交易行為，而且亦曾經自源豐公司
    匯款至圳昇公司之事實，應堪認定，從而並無從認定被告乙○○有何共同施用詐
    術之犯意聯絡及行為分擔，亦堪認定；(5)另外，雖然告訴人宜進公司、聯發公司
    代理人以及公訴人質疑被告乙○○之源豐公司所辯稱之向圳昇公司購買及付款之
    經過情形與商業情形及一般交易模式不符等語，然而，即使認定其間之交易情形
    有違反商業交易習慣之情形，但是可能產生之原因甚多，或折扣或酬庸均非無可
    能，不足遽以推論即有犯罪，況縱使果係以違法之行為為之，則其犯罪行為係故
    買贓物、幫助逃漏稅捐或詐欺等等非一而足，無從僅因有違反商業交易習慣之情
    形，即可遽以認定係詐欺行為，尤其被告乙○○之源豐公司確實有付款予圳昇公
    司，有華南銀行、彰化銀行匯款回條及回函在卷可按，已如前述，是被告乙○○
    源豐公司所製作之帳冊固有瑕疵，惟此尚不足以做為被告有共同詐欺行為之認定
    ，附此說明；綜上所述，尚無證據足資證明認定被告丑○○、乙○○二人有何詐
    欺之犯意以及施用詐術之行為（至被告二人是否涉有其他犯罪，因並非本案起訴
    效力所及，本院無從予以審酌），被告二人前開辯詞非不可採，此外，復查無其
    他積極切確之證據足資證明被告二人有何詐欺之犯行，既不能證明被告犯罪，是
    揆諸前揭判例之意旨，自應依法為被告二人無罪判決之諭知。
五、據上論斷，應依刑事訴訟法第三百零一條第一項，判決如主文。
本案經檢察官張安箴到庭執行職務。
中      華      民      國    九十一    年     十二     月     十七     日
                                    台灣台北地方法院刑事第一庭
                                            法  官  蘇嘉豐
右正本證明與原本無異。
如不服本判決，應於判決送達後十日內向本院提出上訴狀（應抄附繕本）。告訴人或
被害人如對於本判決不服者，應具備理由請求檢察官上訴，其上訴期間之計算係以檢
察官收受判決正本之日期為準。
                                             書記官 蘇靜紅
中      華      民      國    九十一    年     十二     月     十七     日
